最高法院民事判決　　　　　　九十六年度台上字第一二二四號
上　訴　人　雅飛有限公司
法定代理人　甲○○
訴訟代理人　簡維能律師
被 上訴 人　財政部基隆關稅局
法定代理人　乙○○
上列當事人間請求損害賠償事件，上訴人對於中華民國九十四年
十月二十五日台灣高等法院第二審判決（九十四年度上國字第二
號），提起上訴，本院判決如下：
    主  文
上訴駁回。
第三審訴訟費用由上訴人負擔。
    理  由
本件上訴人主張：被上訴人於民國八十八年八月十一日以伊向新
加坡SUNDAT公司訂購之五千公斤OMETHOATE 50% （歐滅松）及二
千一百公斤CARTAP 50%（培丹）等二種農藥（下稱系爭農藥）係
大陸物品予以扣押，並於同年九月二十九日將之沒入。嗣經伊提
出異議、訴願、再訴願，財政部始於九十年五月三十日撤銷被上
訴人上開處分，惟被上訴人仍拒絕放行，並於九十年九月十二日
以系爭農藥係偽農藥，將伊當時負責人黃茂在移送台灣基隆地方
法院檢察署偵辦，直至九十二年十一月二十七日獲不起訴處分確
定。其間被上訴人又未依海關緝私條例第二十條之規定，將系爭
農藥予以變賣或作適當處理，任令該等農藥逾品質保證期限而腐
壞，致伊受有系爭農藥之進口成本新台幣（下同）八十三萬九千
八百十八元及無法出售之利潤損失一百十一萬一千一百八十二元
，合計為一百九十五萬一千元等情，爰依國家賠償法第二條第二
項之規定，求為命被上訴人如數給付並加付法定遲延利息之判決
。
被上訴人則以：依海關緝私條例第二十條第一項之規定，伊對於
系爭農藥是否變賣既有裁量權，且上訴人亦未曾請求變賣，則伊
未予變賣，自無怠於執行職務。又上訴人至遲自九十年九月系爭
農藥保證期限屆滿時起即可行使國家賠償請求權，惟其於九十三
年二月二日始向伊請求賠償，請求權之消滅時效業已完成等語，
資為抗辯。
原審審理結果，以：被上訴人以系爭農藥為大陸物品予以扣押，
並於同年九月二十九日將之沒入，嗣經財政部再訴願決定書撤銷
上開處分，惟被上訴人仍不准放行，致該等農藥因逾品質保證期
限而腐敗之事實，有上訴人所提之商業發票、進口報單、郵政匯
票、收款收據、處分書、再訴願決定書、申請書、信用狀、結匯
證明書、統一發票及新加坡SUNDAT公司證明書等件足稽，且被上
訴人對此等書證之真正亦不爭執，則上訴人主張被上訴人上開扣
押及沒入處分係不法侵權行為，依國家賠償法第二條第二項前段
之規定，被上訴人對上訴人須負國家賠償責任，固堪採取。然按
國家賠償法第八條第一項所定二年消滅時效，應以請求權人知悉
自己受有損害，及其所受損害係由於公務員執行職務行使公權力
之故意或過失不法行為，或怠於執行職務所致時起算，而非以行
政爭訟程序確定為斷。查上訴人既以被上訴人扣押及沒入系爭農
藥係違法或不當之行為，提起訴願、再訴願，且上訴人當時法定
代理人黃茂在於偵訊時亦陳稱被上訴人處理失當，則上訴人於被
上訴人扣押及沒入系爭農藥時，自已知悉被上訴人前開行為係侵
權行為。而依據台北市政府建設局九十年十月十六日北市建三字
第九０二四九三八七００號函及上訴人九十一年一月十五日函與
國家賠償請求書所載內容，上訴人應知悉系爭農藥一直在被上訴
人扣押中，即侵權行為人係被上訴人，且上訴人因系爭農藥逾品
質保證期限受有損害，其於九十年九月下旬該等農藥品質保證期
限屆至時，亦已知悉受有損害。因此，上訴人對被上訴人之國家
賠償請求權二年消滅時效，應自九十年九月下旬起算，計至九十
二年九月下旬屆滿，乃上訴人遲至九十三年二月二日始向被上訴
人請求國家賠償，顯已逾二年消滅時效。又系爭農藥雖有二年六
個月之品質保證期限，逾期有腐敗之虞，但依海關緝私條例第二
十條第一項之規定，該等農藥應否於案件確定前，公告變賣並保
管其價金或逕送有關機關處理，被上訴人本有裁量權，故其所屬
公務員縱未將系爭農藥變賣或逕送有關機關處理，揆之司法院大
法官會議釋字第四六九號解釋，亦不構成怠於執行職務之國家賠
償責任。而上訴人既未證明被上訴人可預見系爭農藥有逾品質保
證期限致腐壞，應不待申請予以變賣之事實，亦未證明被上訴人
有變賣該等農藥之義務，則上訴人謂被上訴人之裁量權，於系爭
農藥將逾品質保證期限前已減縮至零云云，自無足取。況系爭農
藥中之歐滅松，依沒收之偽農藥器械原料暨沒入之劣農藥物品處
理辦法第三條規定，於法院裁判確定後亦有銷燬之可能，則被上
訴人在檢察官不起訴處分確定前未變賣歐滅松，尚難謂其怠於執
行職務。退步言之，即令上訴人得依國家賠償法第二條第二項後
段請求國家賠償，其請求權亦已於九十二年九月下旬罹於時效而
消滅。綜上所述，上訴人對於被上訴人並無國家賠償法第二條第
二項後段所定之損害賠償請求權，縱然有之，包括同條項前段之
損害賠償請求權在內，被上訴人既已為時效抗辯，則上訴人依國
家賠償法第二條第二項之規定，請求被上訴人給付一百九十五萬
一千元及其法定遲延利息，即屬不應准許，為其心證之所由得，
因而維持第一審所為上訴人敗訴之判決，駁回其上訴，經核於法
並無違誤。至原判決其餘論述，則屬贅言，對本件判決結果不生
影響。上訴論旨，指摘原判決不當，聲明廢棄，非有理由。
據上論結，本件上訴為無理由。依民事訴訟法第四百八十一條、
第四百四十九條第一項、第七十八條，判決如主文。
中　　華　　民　　國　九十六　年　　五　　月　三十一　日
                      最高法院民事第六庭
                          審判長法官  許　朝　雄
                                法官  謝　正　勝
                                法官  鄭　玉　山
                                法官  吳　麗　女
                                法官  袁　靜　文
      本件正本證明與原本無異
                                      書  記  官
中　　華　　民　　國　九十六　年　　六　　月　 十二 　日
                                                      V
